【裁判字號】    88,上易,962
【裁判日期】    891108
【裁判案由】    詐欺
【裁判全文】
臺灣高等法院高雄分院刑事判決                    八十八年度上易字第九六二號
    上訴人
    即被告      丁○○
   選任辯護人   李錦臺
                許清連  律師
                邱佩芳
    上訴人
    即被告      乙○○
    選任辯護人  楊昌禧  律師
                唐小菁
右上訴人等因詐欺案件，不服台灣高雄地方法院中華民國八十六年度易字第五三二二
號中華民國八十八年三月十八日、八十八年三月三十一日第一審判決（起訴案號：臺
灣高雄地方法院檢察署八十七年度偵字第二八四七號），提起上訴，本院判決如左：
      主      文
原判決撤銷。
丁○○意圖為自己不法之所有，以詐術使人將本人之物交付，處有期徒刑壹年肆月。
乙○○無罪。
      事      實
一、丁○○係從事代書工作，明知坐落高雄縣林園鄉○○○段中坑門小段第一一九號
    、第一一九之一號、第一一九之二號、第一一九之三號、第一一九之四號、第一
    一九之六號、第一一九之七號等土地，原為戊○○之亡妻黃思縛前夫吳漏父親吳
    田胡所有，惟因吳田胡後嗣皆已亡故，戊○○依法應繼承其妻黃思縛繼承取得共
    有之土地，竟意圖為自己不法之所有，趁戊○○（民國前三年九月十二日出生）
    年邁可欺之便，於民國（下同）八十一年十二月二十一日，夥同不知情之乙○○
    （乙○○以為丁○○僅要取得鄭福祺之印鑑辦理共有土地之繼承分割登記，不知
    丁○○有不法所有之意圖）前往戊○○位於屏東縣林邊鄉○○村○○路一巷二十
    二之三號住處，向戊○○佯稱：乙○○係戊○○亡妻黃思縛之姪子，因要在渠共
    有之前揭土地上興建房屋，須要共有人戊○○蓋章同意始能興建，並要戊○○出
    具印鑑證明書等語，戊○○不疑丁○○有詐，即提供其印鑑供其使用，並申領印
    鑑證明交付丁○○，而丁○○於取得戊○○所交付之相關文件後，隨即向地政機
    關辦理繼承、分割登記，將原應屬戊○○所（共）有上開地段第一一九號及第一
    一九之一號土地，於八十四年三月三日合併分割為增加第一一九之八、九、十、
十一、十二、十三號等地號，而一一九之十一號土地於八十四年五月十三日又分
    割增加一一九之十四、十五號二筆土地；而第一一九號、第一一九之十號二筆土
    地，於八十四年三月三日登記在不知情之人頭戶石宏文名下，並於八十四年五月
    十五日，將該地號土地設定地上權十萬元及抵押五百四十萬元予林文豹，嗣於八
    十五年十月三十日遭債權人聲請拍賣，由趙靜瑩拍定，而取得不法財產得逞，致
    使戊○○原共（所）有之上開共有土地，於遭丁○○詐得後，只剩下第一一九之
    二號、第一一九之三號、第一一九之四號、第一一九之六號、第一一九之七號等
    保留規劃為道路用地之土地。
二、案經戊○○訴由台灣高雄地方法院檢察署檢察官偵查起訴。
      理      由
甲、被告丁○○部分：
一、訊據上訴人即被告丁○○矢口否認有上開詐欺取財犯行，辯稱：伊早在八十一年
    十二月二十一日已向戊○○購買前揭不動產繼承權利，並以被告乙○○為介紹人
    ，至於買受後登記在何人名下，係個人之自由，且乙○○並未向戊○○詐稱係「
    吳福富」，並無詐欺犯行云云。經查：
（一）被告丁○○右揭詐欺取財之事實，業據告訴人戊○○於偵查及原審審理中指述
      綦詳，並有上開地號土地之土地登記簿謄本、地籍圖謄本及土地所有權狀等影
      本在卷可稽，又上開土地登記簿謄本內登載及權利移轉之情形，亦與告訴人戊○○指述情節相符。
（二）依被告丁○○與告訴人戊○○於八十一年十二月二十一日所簽訂之「協議書」
      ，其內容記載：「立約書人丁○○（簡稱甲方）戊○○（簡稱乙方）因被委託
      辦理繼承吳田胡所有高雄縣林園鄉○○○段中坑門小段一九一地號等土地，雙
      方協議條件如左：一因使用乙方等人名義合作辦理繼承吳田胡（黃恩縛之前夫
      之父親）所有高雄縣林園鄉○○○段中坑門小段一一九地號等土地辦理繼承登
      記手續完成後，辦理產權移轉交還甲方報酬金給乙方新臺幣貳拾萬元整，該款
      繼續登記辦理完成後付清。二若無法辦理繼承登記手續，雙方註銷本協議書，
      包括定金不退還，無不得向乙方任何請求損失賠償。三本件辦理繼承登記，若
      有各項稅金或任何費用由甲方全部負責繳納。四本合約成立先付定金新臺幣貳
      萬元。五本件若有使用乙方有關證件或書類、蓋章時，無條件提供並協助辦理
      ，不得刁難及異議。：：：」，有協議書影本一份附卷可憑（見原審卷第三０
      頁）。上開協議書內容語意含混不清，其協議書前銜記載：「：：被委託辦理
      繼承：：」，其內容未片語隻字提及「買賣」二字，而於涉及是否買賣之內容
      則語焉不明，記載：「：：辦理產權移轉交還甲方報酬金給乙方新臺幣貳拾萬
      元整，該款繼承登記辦理完成後付清」，究係辦理產權移轉交還戊○○，甲方
      （丁○○）報酬金給乙方新臺幣二十萬元？或是辦理產權移轉交還甲方（丁○○），報酬金給乙方（戊○○）二十萬元？如係買賣何以不明載產權移轉登記
      甲方（丁○○），買賣價金新臺幣二十萬元，而以「交還」、「報酬金」等表
      示？被告丁○○為專業代書，就此當無不知之理，觀之被告丁○○承辦本件繼
      承、分割登記等文件，其敘述條理分明，文義明確，有調取各該繼承、分割登
      記案件影本在案可參。或謂，協議書有「定金」，且有給付乙方（戊○○）報
      酬金二十萬元，及各項稅金或任何費用由甲方（丁○○）全部負責繳納之約定
      ，苟非買賣，被告丁○○受託替戊○○辦理繼承登記等事項，豈有再付定金、
      報酬金及負擔稅金暨各種費用之理？然查，本件遺產總面積達四千二百十四平
      方公尺（即一千二百七十四坪），吳田胡之應有部分（即戊○○之應繼分）為
      二十四分之六，於民國八十一年十二月間，此等面積之建地，戊○○豈願僅以
      二十萬元之價錢出賣？而參以台灣民間習慣，共有人為在共有土地上建屋，給
      付相當報酬給其他共有人以求得蓋章同意，事所恆有，故告訴人戊○○及其子
      鄭景原指稱當稱簽立協議書時，被告係表明共有土地有人要蓋房子，要辦理繼
      承分割登記，伊等才蓋章簽立協議書，並非買賣土地，二萬元現金及面額二十
      萬元之支票（後來因本案案發未兌現）是說戊○○年老，要給其生活費用等情
      ，應屬可採。足見被告丁○○係蓄意以文義不明之協議書，使告訴人戊○○陷
      於錯誤，誤以為係共有人要蓋房子要辦理繼承分割登記，而簽立協議書，嗣後
      並繼續提供印鑑證明書等資料供被告丁○○使用，迨戊○○之應繼分移轉登記
      與被告丁○○所指定登記之第三人石宏文名下，再設定地上權及抵押權予林文
      豹，而為告訴人之一方發覺，乃以前開協議書主張係買賣甚明。
（三）按買賣不動產雖得由買方指定登記為第三人名義。但查，被告丁○○於原審供
      稱：因伊與石宏文合夥，遂將土地登記在石宏文名下；經法官追問合夥各出資
      若干，嗣又改稱：只是單純借用其名義（見原審卷第八十一頁反面、第八十二
      頁正面）；於本院又改稱係因向石宏文借款，所以才登記他的名義云云，惟證
      人石宏文證稱借給丁○○二百多萬元，而被告丁○○則供稱借款約上百萬元云
      云（見本院八十八年十月十五日訊問筆錄），彼此所供借款金額不合，顯然被
      告所供係合夥或債務關係該土地始登記在石宏文名下，為不實，應係單純借用
      石宏文之名義登記而已。而不動產登記在他人名下係何等重大之事，非有特殊
      原因當不致如此處理，被告丁○○所以如此辦理，應係避免登記在自己名下，
      較不易被發覺，此由該石宏文名下之土地後來又設定地上權十萬元及抵押五百
      四十萬予林文豹，嗣於八十五年十月三日遭債權人聲請拍賣，由趙靜瑩拍定，
      更足證被告詐欺之犯意。
（四）至被告聲請傳訊莊金英，以證明戊○○係於八十一年十二月間簽訂系爭協議書
      ，而被告於八十三年一月間即辦妥系爭一一九及一一九之十之繼承登記，但被
      告並未急於辦理所有權移轉登記，係遲至八十四年三月三日才為此項登記，足
      證確有買賣。然查件辦理繼承登記後，仍辦理分割登記（經查係八十四年二月
      間），所以於八十四年三月三日辦理移轉所有權登記，並未拖延。又，被告丁○○供稱就系爭土地於移轉所有權曾繳納高額土地增值稅（據被告稱係八十萬
      餘元）及補償、支出系爭土地上占有使用人李水源、吳福富等人遷移費用云云
      ，縱令屬實，亦與被告是否有上開詐欺之行為無涉。凡此，被告均不能執為有
      利之證據。
（五）又，戊○○辦理本件繼承登記、分割登記及所有權登記之印鑑，係戊○○父子
      所提供，此為戊○○父子所不否認，但有如前述，戊○○係在誤認係共有人要
      蓋屋而提供該等印鑑，不能執此而謂戊○○父子有同意該等土地之買賣。
      綜上所述，被告丁○○所辯，係卸責之詞，不足採信，其犯行堪以認定。
二、核被告丁○○所為，係犯刑法第三百三十九條第一項詐欺取財罪。
三、原審論處被告丁○○罪刑，固非無見。惟查：(一)尚無確切之證據足以證明被告丁○○有與被告乙○○共犯本案（詳後述），原判決認被告二人係共犯，尚有未洽
    ；(二)原判決認上開一一九之十一、十四、十五等三筆土地，於八十四年二月二十
    四日移轉登記予不知情之李媽和，丁○○即分別於八十四年四月八日設定地上權
    十萬元及抵押權五百四十萬元予吳周素英，並以丁○○、李媽和為共同債務人，
    復於八十四年八月二十二日設定第二順位抵押權一百二十萬元予吳景盛，債務人
    為丁○○，嗣於八十五年七月十一日，遭吳周素英聲請法院查封拍賣部分，亦係
    被告前開詐欺行為所致，併有未洽（詳後述）。被告丁○○上訴意旨否認犯罪雖
    不足取，但原判決此部分既有可議，仍無可維持，應將之撤銷改判。爰審酌被告
    丁○○素行，犯罪手法，所生之危害及其犯罪後之態度等一切情狀，量處如主文
    第二項所示之刑。
四、公訴人意旨另認被告丁○○以上開詐欺方法併將戊○○之如起訴書附表所列土地
    持分轉讓給起訴書附表所列之李媽和等人，或設定抵押權借款云云。惟查，經本
    院調取本案全部繼承、分割及所有權、抵押權、地上權等登記案件資料及土地謄
    本，被告丁○○上開詐欺行為僅詐取本判決犯罪事實所載戊○○所有之第一一九
    號、第一一九號之十號等二筆土地。至於上開移轉予李媽和之第一一九之十一號
    、十四號、十五號等三筆土地，係李媽和繼承許月、許永等人之土地而來，有高
    雄縣鳳山地政事務所八十九年八月八日鳳地所四字第一三七三六號函送之繼承
    登記案可憑，被告辦理此繼承登記縱以不實之文書為之，但與被告丁○○上開詐
    欺行為無關。又，台灣高雄地方法院檢察署八十六年度偵字第四四五一號（告訴
    人甲○○），觀諸公訴人起訴書，雖將此案號列入本案起訴書，惟本件起訴書犯
    罪事實欄並未論及被告涉犯此部分犯行，又查與本案無裁判上一罪之關係（詳後
    述）。故上開二部分本院均不予審酌。
五、又，台灣高雄地方法院檢察署八十八年五月十八日移送該署八十八年度偵字第一
    七七０號（告訴人甲○○，係由前開四四五一號再分案而來）及同署八十八年六
    月八日移送八十八年度偵字第一三六八八號（告訴人丙○○），聲請併案前來。
    惟查：(1)甲○○告訴內容，係謂：上開一一九號、一一九之一號土地，許永（已
    故）持分共有約一百五十餘坪土地為其世居建屋使用，詎被告竟以辦理繼承、分
    割登記為詐術，使其陷於錯誤而交付印鑑證明等資料，被告卻將土地辦理繼承、
    分割登記後又辦理移轉登記與等三人，並持以設定抵押借款，而遭查封；又，告
    訴人兄弟於民國七十三間出資向系爭土地共有人陳見來（已故）承買約一百五十
    餘坪土地並建築房屋居住，被告以為告訴人辦理分割登記為由，將告訴人占有使
    用之土地分割為一一九地號，移轉登記與其所指定之人頭戶，並持以向他人設定
    抵押借款，致遭查封拍賣而由第三人拍定取得，被告雖將一一九─八號土地移轉
    登記與告訴人共有持分，惟與當初告訴人委託辦理之事項有明顯之出入，因認被
    告涉有刑法第三百三十九條第二項詐欺得利罪及第三百四十二條背信罪嫌云云。
    (2)告訴人丙○○告訴內容，略謂：告訴人在許永、許月持分土地上有占有建屋使
    用，委託被告辦理繼承分割登記，被告竟將應登記與告訴人之土地，登記予指定
    人頭戶李媽和之名義，並以土地設定抵押權及地上權，因認被告涉犯刑法第三百
    二十條第二項竊佔罪、第三百三十九條第二項詐欺得利罪、第三百四十二條背信
    罪嫌云云。經查，許永、許月之土地以繼承為由登記予李媽和，被告丁○○縱有
    以不實文書方式為之，與被告丁○○所犯詐欺罪並無裁判上一罪之關係；又查，
    告訴人甲○○於原審陳稱：「是事後我發現我的房子與土地跟土地謄本登記不一
    樣，丁○○說錯了就錯了，他說補償我每坪二萬元」，丙○○陳稱：「（你的情
    形是否與甲○○一樣﹖）答：是的，情形一樣，但是我未蓋房子，只是土地的位
    置不一樣：：：」（見原審卷第一八二頁正面），係指訴被告背信罪嫌，縱令屬
    實，亦無從併案辦理。上開二案聲請併辦部分，應退回檢察官卓處。
乙、被告乙○○部分：
一、公訴意旨略以：被告乙○○係與被告丁○○共犯本案，因認被告乙○○亦犯刑法
    第三百三十九條第一項詐欺罪嫌云云。
二、按犯罪事實應依證據認定之，無證據不得推定其犯罪事實，刑事訴訟法第一百五
    十四條定有明文。又，認定不利於被告之事實，須依積極證據，苟積極證據不足
    為不利於被告事實之認定時，即應為有利於被告之認定，更不必有何有利之證據
    ；認定犯罪事實所憑之證據，雖不以直接證據為限，間接證據亦包括在內，然而
    無論直接或間接證據，其為訴訟上之證明，須於通常一般之人均不致有所懷疑，
    而得確信其為真實之程度者，始得據為有罪之認定（最高法院三十年上字第八一
    六號、七十六年台上字第四九八六號判例參照）。
三、訊據上訴人即被告乙○○矢口否認有何詐欺犯行，辯稱：伊僅係介紹丁○○處理
    本件不動產繼承登記相關事宜，並無任何詐欺之行為云云。經查：
  (一)被告乙○○固不否認介紹同案被告丁○○辦理本件繼承、分割登記事宜，並於上
    開協議簽名為見證人之事實，但自始即堅決否認有與丁○○共謀詐欺，亦無證據
    顯示被告乙○○有取得任何不法之利益。
  (二)上開協議書語意不明，有如前述，協議書之一方戊○○及鄭景原父子猶受騙，何
    能苛求為一鄉下人之乙○○深究其內容﹖且被告丁○○有意詐騙告訴人等，而又
    未與被告乙○○同謀，被告丁○○自不可能將其詐騙計畫據實告知被告丁○○。
  (三)告訴人戊○○及鄭景原父子雖一再指稱被告乙○○係自稱為戊○○亡妻黃思縛之
    子，說地是共有的，要蓋房屋等情，此項指述縱令屬實，僅能證明被告乙○○夥
    同被告丁○○取得戊○○之印鑑證明等，辦理共有土地之繼承、分割登記而已，
    而嗣後移轉所有權予石宏文，及設定抵押權，地上權予林文豹，被告乙○○既未
    參與，證人石宏文、林文豹等人均稱不認識乙○○（見本院八十八年七月二日、
    十月十五日訊問筆錄），而被告丁○○要如何辦理繼承、分割、處分該等土地，
    又非被告乙○○所得掌握，因此，亦不能執告訴人戊○○前開指述，遽為不利於
    被告乙○○之認定。
  (四)至於被告丁○○處理系爭共有土地，曾向被告乙○○購買坐落高雄縣林園鄉○○
    村○○路六六巷九號三樓房屋一棟，移轉登記給吳福富做為補償，但據被告二人
    供稱該棟房屋被告二人間於八十四年七月二十六日之買賣為真實，並提出房屋買
    賣合約書一紙附於本院卷可憑（詳本院卷第三條），既無證據足以證明被告二人
    上開買賣係屬虛偽或有何利益交換，自不能以此即謂被告乙○○有實際參與詐欺
    之行為。
  (五)被告丁○○辦理本案繼承分割登記，將許永、許月之應有部分以繼承為由移轉登
    記與李媽和，此部分尚難謂被告丁○○有詐欺之犯行，有如前述，則被告乙○○
    更無與之共犯詐欺罪可言。至於被告乙○○是否與被告丁○○共犯其他罪名，非
    本案所得審酌。
    綜上所述，尚難遽認被告乙○○有詐欺犯行；此外，亦查無其他積極證據足以證
    明被告乙○○有公訴人所指詐欺犯行，自屬不能證明被告乙○○有詐欺罪。
四、原審就被告乙○○部分未詳為推求，而論處詐欺罪刑，尚有未洽，被告乙○○執
    而指摘原判決不當，為有理由，自應併將原判決此部分撤銷改判，另諭知被告乙○○無罪之判決。
據上論斷，應依刑事訴訟法第三百六十九條第一項前段、第三百六十四條、第二百九
十九條第一項前段、第三百零一條第一項、刑法第三百三十九條第一項，罰金罰鍰提
高標準條例第一條前段，判決如主文
本案經檢察官郭振昌到庭執行職務。
中    華    民    國     八十九     年      十一      月       八       日
                              臺灣高等法院高雄分院刑事第二庭
                                  審判長法官  曾永宗
                                        法官  陳中和
                                        法官  邱永貴
右正本證明與原本無異。
不得上訴。
                                      書記官  周能智
中    華    民    國     八十九     年      十一      月      十        日
附錄本判決論罪之法條：
刑法第三百三十九條第一項：
意圖為自己或第三人不法之所有，以詐術使人將本人或第三人之物交付者，處五年以
下有期徒刑、拘役或科或併科一千元以下罰金。
                                                                      ＨＦ


司法院資訊處製作；財團法人民間司法改革基金會備份。
